臺灣高等法院民事判決　　　　　　　　　 92年度上字第516號
上　訴　人　甲　○
訴訟代理人　吳仟翼律師
被 上 訴人　乙○○
訴訟代理人　張瑞釗律師
上列當事人間請求損害賠償事件，上訴人對於中華民國92年3月
24日臺灣臺北地方法院91年度訴字第3520號第一審判決提起上訴
，本院於94年5月18日言詞辯論終結，判決如下：
    主  文
上訴駁回。
第二審訴訟費用由上訴人負擔。
    事實及理由
一、被上訴人主張：兩造為兄弟，坐落台北縣新店市○○段335-
    1地號土地為兩造兄弟共8人在父親林黃主持家計時建置之家
    產之一，原登記為父親林黃所有，林黃去世前一年即民國74
    年底，為避免日後因林黃之龐大遺產被課徵高額遺產稅，乃
    假贈與之名，以信託登記之方式，將系爭土地之所有權登記
    於上訴人名下。嗣林黃於75年10月間去世，兩造及所有兄弟
    於76年7月26日在母舅陳傳主持及表兄陳乾見證下，共同書
    立家產分析協議書，約定系爭土地之分配。惟因該土地係屬
    農地，依當時土地法第30條規定，不得移轉為共有，兄弟間
    乃同意系爭土地繼續信託登記於上訴人名下，並由其管理、
    耕作，迨依法得辦理過戶時再為移轉登記；若為處分，則上
    訴人可分得處分利益12分之1。詎上訴人於89年1月間出賣系
    爭土地收取價金新台幣（以下同）00000000元後，竟拒不給
    付被上訴人應分得之價金。為此依協議書、侵權行為、不當
    得利法律關係，訴請上訴人給付被上訴人0000000元及自起
    訴狀繕本送達翌日起至清償日止按年息5%計算之利息。原審
    判決上訴人應給付被上訴人0000000元及自起訴狀繕本送達
    翌日即91年7月2日起至清償日止按年息5%計算之利息，並依
    聲請定供擔保金額分別為假執行及免為假執行之宣告（被上
    訴人敗訴部分未據上訴，已告確定）。其於本院聲明：上訴
    駁回。
二、上訴人則以：系爭土地重測前為台北縣大坪林段14張小段68
    地號，乃上訴人於46年間購買，為尊重兩造先父林黃，方由
    林黃出名與賣方訂定買賣契約，並將土地登記為林黃所有，
    嗣林黃於74年12月間以贈與名義將系爭土地歸還上訴人。惟
    林黃過世後，其他兄弟遂起爭財之心，經母舅陳傳出面協調
    ，兩造及其他兄弟除訴外人林慶雲外，均於76年7月26日到
    場，惟上訴人到場後，見母舅與代書已大致完成協議書內容
    ，但該協議書之重要部分皆空白，代書即拿上訴人所有之印
    章蓋用，上訴人見自行出資購買之系爭土地亦在分析之列，
    乃提出異議致協議未成。況林黃之繼承人除兩造兄弟8人外
    ，尚有姐妹5人，而系爭家產分析協議書性質為遺產分割協
    議，卻未經全體繼承人訂定，應屬無效。縱認系爭家產分析
    協議書為有效，其性質係屬贈與，上訴人依民法第408條規
    定撤銷所為之意思表示。且上訴人雖以00000000元出售系爭
    土地予訴外人陳麒勝、陳慶同、陳慶峰、陳慶宏四人，然上
    訴人計支付仲介費200000元、印花稅171954元、登記書狀規
    費175554元，實際所得僅為00000000等語，資為抗辯。並聲
    明：(1)原判決不利於上訴人部分廢棄。(2)上開廢棄部分，被
    上訴人在第一審之訴駁回。
三、查坐落台北縣新店市○○段68地號土地，原登記為兩造之父
    甲○所有，74年底以贈與為由移轉登記於上訴人名下，嗣林
    黃於75年10月間去世。前開土地因重測後編定為台北縣新店
    市○○段335地號，並另因分割增加編定同段335-1地號土地
    。上訴人於89年10月間將上開335-1地號土地以總價款
    00000000元將系爭土地出售予訴外人陳麒勝、陳慶同、陳慶
    峰、陳慶宏，惟上訴人另支付仲介費200000元，及印花稅
    171954元、登記書狀規費175554元，故實際所得為00000000
    元之事實，為兩造所不爭執，並有土地登記謄本（見原審卷
    第18至20頁）在卷可稽，自堪信為真實。
四、被上訴人主張兩造於76年7月26日簽立家產協議書一節，雖
    據上訴人否認該協議書為真正，但查：
(一)系爭家產分析協議書上之印文為上訴人所有之印章所蓋，業為
  上訴人自承在卷（見原審卷第38、133頁）；上訴人於91年6月
  20日台灣台北地方法院91年度重訴字第1147號履行契約事件庭
  訊經承辦法官提示家產分析協議書原本時，復直陳確於其上簽
  名，有言詞辯論筆錄影本可佐（見本院卷三卷第381頁）。且
  上訴人於台灣台北地方法院89年度家訴字第50號履行契約事件
  及本院90年上字第31號履行契約事件，對其於家產分析協議書
  上簽章一情亦無爭執（見本院卷三第258至261頁、264頁），
  是系爭家產分析協議書之上訴人簽名、印文均屬真正，應堪認
  定。
(二)雖上訴人抗辯締約當日，伊到場時，代書已拿印章於協議書上
  用印，惟該協議書之重要內容及權利歸屬均為空白，嗣後再以
  黑筆填寫，除協議書第3、4條部分加蓋關係人印文外，其餘皆
  未加蓋印章以示合意增添，上訴人因見其自購之68地號土地亦
  加入分析之列，即提出異議，詎遭兄弟作勢欲予毆打，上訴人
  即憾然離去，致未達成協議云云。然此據被上訴人否認。查系
  爭家產分析協議書末端「立協議書人」處有上訴人簽名（見原
  審卷第44頁），上訴人復自承該簽名為真，業如上述，果其先
  行離去，致協議未成，其焉可能於協議書末端處簽名？又系爭
  家產分析協議書第4條約定：「…餘3分之2以『7』兄弟另加慰
  勞長兄慶芳之勞給與長孫1份，其3分之2即按『8』份均分之…
  」其中「7」原書寫為「8」，「8」原書寫為「9」，嗣以直接
  刪除之方式分別改為「7」、「8」，此觀卷附家產分析協議書
  （見原審卷第43頁）即明。而證人即系爭家產分析書上記載之
  見證人陳乾在本院90年度上字31號履行契約事件90年7月9日準
  備程序中證稱，伊與兩造關係為表兄弟，伊確係擔任系爭家產
  分析協議書之見證人，當時由伊父親、代書及伊主持，簽立系
  爭家產分析協議書時兄弟均在場，兩造原有8兄弟，家產分析
  協議書上第4條之所以將「9」改為「8」，「8」改為「7」，
  係因已先分得3分之1者（即上訴人）不能再參與分配，其餘3
  分之2再由其他7兄弟另加長孫，共分8份平分，上開數字均為
  簽約當時更改，更改後才蓋章，系爭家產分析協議書沒有被偽
  造，全都是真的等語，有該準備程序筆錄影本乙份在卷可稽（
  見本院卷三第395至399頁）。是上訴人上開辯解，顯與事實不
  符，洵無可採。
(三)又本院91年度上字第31號履行契約事件，業將上訴人、被上訴
  人及林慶芳各自收執之系爭家產分析協議書送請法務部調查局
  ，鑑定更改處之印文究係先更改再用印或先用印再更改，經法
  務部調查局以照相放大、顯微鏡檢視、多波域光源照射檢視、
  DOCU CENTER光譜儀檢視、及低角度測光檢視等方法鑑定，上
  訴人所收執之系爭家產分析協議書中第3條之數字「9」改成「
  8」及第4條之數字「8」改成「7」部分，依更改字跡線條與印
  文紋線兩者相交處之特徵研判，為先更改寫字後蓋印文，其餘
  更改部位因印色過淡或字跡與印文相交面積過小，致無法判斷
  更改處與蓋印之先後關係；林慶芳收執之協議書中第4條之數
  字「9」改成「8」部分，依更改字跡線條與印文紋線兩者相交
  處之特徵研判，為先更改寫字後蓋印文，其餘更改部位因印色
  過淡或字跡與印文相交面積過小，致無法判斷更改與蓋印之先
  後關係；被上訴人收執之家產分析協議書中第3條之數字「8」
  改成「7」及第4條之數字「8」改成「7」部分，依更改字跡線
  條與印文紋線兩者相交處之特徵研判，為先更改寫字後蓋印文
  ，其餘更改部分因印色過淡或字跡與印文相交面積過小，致無
  法判斷更改與蓋印之先後關係，此經法務部調查局以90年8月3
  日陸(二)字第90046485號鑑定通知書函覆明確，有卷附本院90
  年度上字第31號民事判決可稽（見本院卷三第385至390頁）。
  則上訴人、被上訴人及林慶芳分別收執之家產分析協議書關於
  更改數字部分，雖有部分印色過淡或字跡與印文相交面積過小
  ，致無法判斷更改與蓋印之先後關係，然從上開鑑定相互對照
  ，足認系爭家產分析協議書第4條中有關數字更改部分，均是
  先更改後蓋印，即與證人陳乾上開證述內容相符。而觀諸協議
  書第4條文義暨參酌證人陳乾之證言，可知該條所指土地分配
  方法，係由現耕作人即上訴人取得3分之1後，所餘始由其他七
  兄弟及長房之長孫合計八份均分，益見系爭家產分析協議書第
  4條更改處之數字之由「8兄弟」改為「7兄弟」、「按9份均分
  」改為「按8份均分」，係因扣除現耕作人即上訴人應得之一
  份（即3分之1），僅為數字誤寫之更正。
(四)綜上，系爭家產分析協議書應屬真正，且無變造之情事。上訴
  人既於其上簽名用印，足認上訴人就系爭家產分析協議書之內
  容已與其他兄弟達成合意。
五、上訴人另辯稱系爭家產分析協議書縱屬真正，然該協議書之
    性質為遺產分割協議，既未經全體繼承人共同訂定，自屬無
    效云云。茲查：
(1)系爭家產分析協議書開宗明義載明:  「林慶芳等8兄弟在父親
  主持家計時建置之財產協議分析…」，協議書第6、9、10條復
  均記載「以上所有家產一切…」、「辦理上開所有家產之繼承
  或處分時…」、「上開家產依法得辦理過戶…」（見原審卷第
  43頁），顯見系爭土地應為「家產」而非兩造之父林黃之遺產
  。
(2)次按不動產物權，依法律行為而取得設定、喪失及變更者，非
  經登記，不生效力，民法第758條定有明文。系爭土地原雖登
  記為林黃所有，但在74年底即已移轉登記為上訴人所有。姑不
  論林黃移轉系爭土地所有權所本之債權契約性質為何，其既基
  於其與上訴人間移轉不動產物權之合意，將系爭土地所有權移
  轉登記與上訴人，則林黃於土地移轉登記後，已非該土地之所
  有權人。縱林黃生前對上訴人有移轉系爭土地之債權存在，然
  林黃於75年10月過世後，其繼承人就系爭土地如欲取得所有權
  ，仍必須本於其等繼承林黃對上訴人之債權，請求上訴人就系
  爭土地所有權辦理移轉登記。而不動產物權之移轉，依上開民
  法第758條規定，除有移轉物權之合意外，尚需登記，否則不
  生效力，是系爭土地尚難認係林黃之遺產。
(3)上訴人於林黃過世後，將登記為其所有之系爭土地，與包括原
  告在內之其他兄弟簽立系爭家產分析協議書，僅單純為兩造與
  其他兄弟間訂定契約之債權行為，與民法第828條所定「公同
  共有人關於公同共有物處分及其他之權利之行使，應得公同共
  有人全體之同意」之規範物權行為規定無涉，自無庸繼承人全
  體共同訂定，是被告抗辯系爭家產分析協議書未經全體繼承人
  共同簽立，應為無效云云，洵無可採。
六、又系爭家產分析協議書乃兩造與其兄弟就家產分配之協議，
    其分配標的為兩造父親林黃主持家計時率領八子共同建置之
    家產。上訴人辯稱系爭家產協議乃贈與性質，顯與上開事證
    不符，其主張依民法第408條撤銷贈與，於法自有未合。
七、末查上訴人業以00000000元將系爭土地出售予訴外人陳麒勝
    、陳慶同、陳慶峰、陳慶宏，上訴人另支付仲介費200000元
    、印花稅171954元、登記書狀規費175554元，實際所得為
    00000000元，業據上訴人陳明在卷，並為被上訴人所不爭執
    。從而被上訴人依家產分析協議書第4條約定，請求上訴人
    給付系爭土地出賣所得利益12分之1即0000000元及自起訴狀
    繕本送達翌日即91年7月2日起至清償日止按年息5%計算之法
    定利息，即屬有據，應予准許。原審就此部分判命上訴人如
    數給付，並無違誤。上訴意旨仍執陳詞指摘原判決不當，為
    無理由，應予駁回。
八、至上訴人聲請鑑定協議書之上訴人簽名是否真正一節，查上
    訴人在他案業已自認其於系爭家產分析協議書之簽名為真正
    ，詳如上述。且揆諸上訴人所提其本人簽名之同時期認證書
    及切結書上之簽名（見原審卷第45至47頁），以肉眼觀之，
    顯有部分歧異之處，則上訴人於當時之簽名是否已有一定之
    型態可供為鑑識之參照，亦屬可疑，是本院認無再行送請鑑
    定之必要。
九、本件事證已臻明確，兩造其餘主張、舉證及攻擊防禦方法，
    對判決之結果核無影響，爰不逐一論駁，附此敘明。
十、據上論結，本件上訴為無理由，依民事訴訟法第449條第1項
    、第78條，判決如主文。
中　　華　　民　　國　　94　　年　　6 　　月　　1 　　日
　　　　　　　　　民事第一庭　審判長法　官　張耀彩
　　　　　　　　　　　　　　        法　官　林金吾
　　　　　　　　　　　　　　　　　　法　官　盧彥如
正本係照原本作成。
如不服本判決，應於收受送達後20日內向本院提出上訴書狀，其
未表明上訴理由者，應於提出上訴後20日內向本院補提理由書狀
（均須按他造當事人之人數附繕本）上訴時應提出委任律師或具
有律師資格之人之委任狀；委任有律師資格者，另應附具律師資
格證書及釋明委任人與受任人有民事訴訟法第466條之1第1項但
書或第2項（詳附註）所定關係之釋明文書影本。
中　　華　　民　　國　　94　　年　　6 　　月　　2 　　日
　　　　　　　　　　　　　　　　　　書記官　鄭兆璋
附註：
民事訴訟法第四百六十六條之一（第一項、第二項）：
對於第二審判決上訴，上訴人應委任律師為訴訟代理人。但上訴
人或其他法定代理人具有律師資格者，不在此限。
上訴人之配偶、三親等內之血親、二親等內之姻親，或上訴人為
法人、中央或地方機關時，其所屬專任人員具有律師資格並經法
院認為適當者，亦得為第三審訴訟代理人。
